【裁判字號】    95,重上,1
【裁判日期】    950425
【裁判案由】    塗銷抵押權登記
【裁判全文】
臺灣高等法院臺南分院民事判決  95年度重上字第1號
    上  訴  人  丙○○ (81.
                丁○○ (83.
    兼上列二人共同
    法定代理人  甲○○  住台中.
    共      同
    訴訟代理人  林松虎  律師
    複代理人    蕭智元  律師
    複代理人    乙○○  住台中.
    被上訴人    戊○○  住雲林.
    訴訟代理人  武燕琳  律師
上列當事人間請求塗銷抵押權登記事件，上訴人對於中華民國九
十四年十月三十一日臺灣雲林地方法院第一審判決（九十四年度
重訴字第二一號）提起上訴，並於言詞辯論期日終結前為訴之追
加，本院於九十五年四月十一日言詞辯論終結，判決如下：
      主      文
上訴及追加之訴均駁回。
第二審（含追加之訴）訴訟費用由上訴人負擔。
      事  實  及  理  由
一、按在第二審所為訴之變更、追加，若係請求之基礎事實同一
    者，縱未經他造同意，亦得為之，此觀諸民事訴訟法第四百
    四十六條第一項、第二百五十五條第一項第二款規定自明；
    本件上訴人於原審起訴聲明：被上訴人應將坐落雲林縣水林
    鄉○○段如附表所示三筆地號土地，所為抵押債權新台幣（
    下同）一千五百萬元之抵押權設定登記塗銷；嗣原審為其敗
    訴判決後，經上訴人提起上訴到院，於本院言詞辯論終結前
    ，另追加請求確認系爭一千五百萬元抵押債權不存在乙節，
    核與上訴人於原審起訴請求之基礎事實同一，且係就原審裁
    判之基礎事實─一千五百萬元抵押債權是否存在，追加請求
    確認其債權債務法律關係之存否，被上訴人對於上開追加部
    分復無異議而為本案之言詞辯論，揆諸首開說明，上訴人所
    為上開訴之追加即無不合，應予准許，合先敘明。
二、上訴人主張：坐落雲林縣水林鄉○○段如附表所示之三筆地
    號土地原係渠等被繼承人陳桐和所有，陳桐和於民國九十三
    年四月四日死亡，已無權利能力，遺產即時歸渠等三人繼承
    為公同共有，渠等三人嗣並就系爭三筆土地辦妥繼承，及所
    有權應有部分各三分之一登記。詎系爭三筆土地竟由第三人
    代書以陳桐和為債務人兼義務人，被上訴人戊○○為債權人
    兼權利人，於九十三年四月七日設定權利價值一千五百萬元
    之抵押權，經雲林縣北港地政事務所同年月九日辦理抵押權
    設定登記完竣，顯係以不存在之當事人所為之登記，而為無
    效；縱訴外人陳桐和與第三人代書間確有委任關係，不論第
    三人代書是否知悉陳桐和死亡之事實，雙方之委任關係亦因
    陳桐和死亡而消滅，第三人代書於陳桐和死亡後，所為上開
    抵押權設定登記係無權代理，既經渠等否認，亦屬無效。況
    被上訴人係陳桐和之胞妹，其間亦無上開一千五百萬元債權
    債務關係存在；至訴外人陳盛炎、陳紀妙與陳桐和所訂協議
    書係陳桐和為補償被上訴人多年付出，及保障陳盛炎夫妻生
    活，及協助償還債務，屬不確定之債務，不得為擔保物權之
    擔保標的；且扶養義務具有一身專屬性，於當事人一方死亡
    時，扶養義務即歸於消滅，被上訴人亦不得本於上開協議書
    主張權利。被上訴人無法證明與陳桐和間有一千五百萬元之
    債務關係存在，系爭抵押權既無擔保債權存在，縱然存在亦
    屬不確定之債務，依擔保物權之從屬性原則，均屬無效；因
    被上訴人否認之，本件有即受確認判決之法律上利益，原審
    判命駁回渠等在第一審之訴，即有未合；爰本於繼承及物上
    請求權之法律關係為主張；並聲明：(一)原判決廢棄。(二)上開
    廢棄部分，被上訴人應將坐落雲林縣水林鄉○○段如附表所
    示三筆地號土地，債權全部，權利價值一千五百萬元，抵押
    權登記次序１，權利範圍全部之抵押權設定登記塗銷。(三)確
    認被上訴人就上開抵押權設定登記所擔保之一千五百萬元抵
    押債權不存在。(四)第一、二審訴訟費用由被上訴人負擔。
三、被上訴人則以：伊與陳桐和均係訴外人陳盛炎、陳紀妙之子
    女，陳盛炎、陳紀妙二人繼承自先人的遺產，已全部移轉登
    記於陳桐和名下，惟陳盛炎、陳紀妙長久均與伊夫妻同住，
    並由伊等扶養照料，其獨子陳桐和並未盡扶養之責；陳盛炎
    、陳紀妙為感念伊與夫婿多年悉心扶養照顧及付出，及補償
    伊因此支出之費用及償付相關債務，於九十二年十二月二十
    六日與陳桐和達成由陳桐和贈與伊債權一千五百萬元，及以
    系爭三筆土地設定抵押權為擔保之協議，陳桐和並於同日簽
    發同額本票乙紙交伊收執，復於九十三年三月七日委託代書
    代辦系爭抵押權設定登記；系爭抵押權設定登記既有擔保債
    權存在，無違抵押權從屬性原則，且係陳桐和生前授權代書
    辦理，其登記復與真實狀態相符，復未違背陳桐和生前本意
    ，受委託之代書於代辦系爭抵押權登記時，亦不知陳桐和已
    死亡，委任法律關係並不當然消滅，其續辦系爭抵押權登記
    並非無權代理；況上訴人三人基於繼承之法律關係，仍應繼
    受被繼承人陳桐和生前債務，及辦理抵押權設定之義務，系
    爭抵押債權及抵押權自屬真正等情詞，資為抗辯；並聲明：
    上訴駁回。
四、兩造不爭執之事實：
（一）系爭三筆土地原登記在訴外人陳桐和名下，陳桐和已於九
      十三年四月四日死亡，上訴人甲○○、丙○○、丁○○三
      人係陳桐和之繼承人，就附表所示三筆土地並已辦妥繼承
      登記為所有權應有部分各三分之一。
（二）系爭三筆土地，由第三人紀昭男代書受陳桐和生前委託辦
      理，而以其子紀昇宏代書名義送件，於九十三年四月七日
      代理陳桐和、戊○○雙方向地政機關申辦抵押權設定登記
      ，經雲林縣北港地政事務所以北地資字第０三九五二０號
      收件後，於同年月九日辦理抵押權登記次序：１，權利人
      ：戊○○、債務人陳桐和，權利價值：一千五百萬元，存
      續期間九十三年三月七日至九十八年三月七日，債權清償
      期：九十六年三月七日之抵押權設定登記在案。
（三）訴外人即陳桐和之本生父母陳聖炎、陳紀妙，與陳桐和於
      九十二年十二月二十六日所簽立之協議書，及陳桐和簽發
      發票日為九十二年十二月二十六日，票號二七一五二號，
      票面金額一千五百萬元之本票均為真正，現由被上訴人收
      執中。
（四）上開事實，除據上訴人於原審提出而為兩造所不爭之系爭
      三筆土地登記謄本、戶籍謄本（原審卷十五頁至二一頁、
      三四頁至三九頁），及被上訴人於原審提出而為上訴人所
      不爭之協議書、本票（原審卷七三頁、七四頁）為證外，
      且有雲林縣北港地政事務所於九十四年四月十四日，以北
      地一字第０九四０００三八０九號函檢送系爭辦理抵押權
      登記相關資料在卷（原審卷二六頁至三一頁）可參，並經
      證人紀昭男、紀昇宏代書於原審證述明確（原審卷一一０
      頁反面至一一一頁），復為兩造所不爭，均堪信實。
五、按確認法律關係之訴，非原告有即受確認判決之法律上利益
    者，不得提起之；確認證書真偽或為法律關係基礎事實存否
    之訴，亦同，民事訴訟法第二百四十七條第一項定有明文。
    又所謂即受確認判決之法律上利益，係指因法律關係之存否
    不明確，致原告在私法上之地位有受侵害之危險，而此項危
    險得以對於上訴人之確認判決除去之者而言，故確認法律關
    係成立或不成立之訴，苟具備前開要件，即得謂有即受確認
    判決之法律上利益，縱其所求確認者為他人間之法律關係，
    亦非不得提起（最高法院四十二年台上字第一０三一號判例
    參照）。本件上訴人主張渠等被繼承人陳桐和與被上訴人間
    並無抵押債權一千五百萬元存在，第三人代書於陳桐和死後
    ，代理陳桐和與被上訴人雙方就系爭三筆土地辦理之抵押權
    登記亦屬無效，因被上訴人否認之，致渠等三人是否繼承上
    開一千五百萬元抵押債權之法律關係不明確，渠等財產及系
    爭三筆土地權利有受強制執行之虞者，核無不合，揆諸上開
    說明，渠等據以提起本件確認之訴，自有即受確認判決之法
    律上利益，先予敘明。
六、上訴人另主張：系爭抵押權設定登記係於訴外人陳桐和死亡
    後，由第三人代書代辦登記，陳桐和既無權利能力，與代書
    間之委任關係亦已消滅，上揭設定登記應屬無效，且被上訴
    人與陳桐和間並無債權債務關係，上開抵押權設定登記亦乏
    從屬性而為無效等語，則為被上訴人否認，並以上情置辯；
    是本件被上訴人與陳桐和間是否存在一千五百萬元之債權債
    務法律關係？系爭抵押權設定登記之效力如何？厥為本件訴
    訟首應審究爭點。
七、再按確認法律關係不存在之訴，如被告主張其法律關係存在
    時，應由被告負舉證責任（最高法院四十二年台上字第一七
    ０號判例參照）；本件上訴人主張系爭一千五百萬元抵押債
    權不存在，被上訴人否認之，揆諸首開說明，自應由主張抵
    押債權存在之被上訴人就系爭抵押債權存在之事實負舉證之
    責。就此，被上訴人主張對於訴外人陳桐和有一千五百萬元
    之債權，及取得系爭三筆土地之擔保物權乙情，業據其提出
    而為上訴人不爭執真正之本票，及陳桐和與其本生父母陳盛
    炎、陳紀妙簽立之協議書各一紙為證，已如上述，應堪信實
    。上訴人雖抗辯：上開協議書約定之給付係屬不確定之債務
    ，且扶養義務具有一身專屬性，於陳桐和死亡時，陳桐和扶
    養義務即歸於消滅，被上訴人不得主張協議書之權利云云；
    惟查：
（一）上開協議書內載：「爸媽早已將名下不動產全部過戶給你
      ，雅韻及依均分文未得。大明路房屋建於六十九年，係興
      福營造股份有限公司林福訓所有，於七十年過戶給你。但
      之後爸媽投資該公司，卻因而背負鉅額債務，連累雅韻兩
      姊妹及親戚朋友。幸好自七十五年起，爸媽即與瑞欽及雅
      韻同住，獲得妥善照顧。八十五年爸以退休金三百多萬元
      整修及裝潢該房屋，供你開設和良聯合診所，目前你們三
      個兄妹中，以你的經濟狀況較佳。過去十多年來，爸媽受
      瑞欽與雅韻扶養照顧，經估算含一切雜項費用，他們每月
      為爸媽開銷，要支付大約在五萬至十萬元之間，雖然他們
      並不計較，亦未曾提出任何要求，但為能補償他們多年來
      之付出，及為保障爸媽未來生活不致有問題，以及為協助
      償還債務，決定將大明路265號房屋一棟及雲林縣水林鄉
      ○○段農地面積共約二公頃多，辦理設定各一千萬元及一
      千五百萬元抵押權予王瑞欽及戊○○」等語，並由陳盛炎
      、陳紀妙、陳桐和具名用印、簽押乙節，此有兩造不爭執
      真正之上開卷附協議書可參。
（二）是依上開協議書記載，可區分為三大部分：(一)首先敘明簽
      立協議之原因為：陳盛炎二人將名下財產分配予陳桐和
      ，其餘女兒則未受分配，並以退休金整修、裝潢房屋，供
      陳桐和開設診所，陳桐和經濟狀況較佳。陳盛炎二人投
      資失利，背負鉅額債務，連累戊○○（按即被上訴人）及
      親友。陳盛炎二人長期與被上訴人及其先生同住，獲妥
      善扶養、照顧。為補償被上訴人過往支出、保障陳盛炎
      二人未來生活，及協助償還債務等；(二)繼而約定契約標的
      為：將大明路265號房屋一棟及雲林縣水林鄉○○段農地
      面積共約二公頃多，辦理設定各一千萬元及一千五百萬元
      抵押權予王瑞欽及戊○○；(三)協議書之當事人：陳盛炎、
      陳紀妙、陳桐和。基上，上開協議書訂立本旨，係在確認
      陳盛炎二人虧欠第三人王瑞欽、戊○○，為尋思金錢補償
      之道，而約定由陳桐和就其名下大明路房屋及水林鄉○○
      段農地分別設定抵押權予第三人王瑞欽、戊○○二人者，
      應堪肯認；是系爭協議書之標的既在約定債務人陳桐和向
      第三人王瑞欽、戊○○二人為給付（創設債權及擔保債權
      之抵押權），核其性質屬於第三人利益契約者至明。雖協
      議書僅記載「辦理設定各一千萬元及一千五百萬元抵押權
      」一詞，而未提及債權債務之本體，然參酌系爭協議書訂
      立目的既在補償王瑞欽、戊○○二人之過往損失，系爭協
      議書之雙方當事人真意即有由陳桐和創設一千萬元、一千
      五百萬元債權（亦即由陳桐和負擔一千五百萬元債務之意
      ）予第三人王瑞欽、戊○○者，自不待言。至於此項債權
      債務之創設給付，非僅在履行陳桐和對於其本生父母陳盛
      炎二人之扶養義務而已，更在補償王瑞欽、戊○○二人因
      照料，及受陳盛炎債務牽累之過往損失，且設定之債權金
      額分別為一千萬元及一千五百萬元，其債權債務法律關係
      具體而明確，此參諸上開協議書開宗明義訂立原因記載亦
      明；上訴人抗辯：上開債務係屬不確定之債務，且陳桐和
      之扶養義務因其死亡而消滅，系爭債務應同歸於消滅云云
      ，即不足採。
（三）系爭協議書之真正既為兩造所不爭，上開契約內容自堪信
      為真實，參諸民法第二百六十九條第一項：以契約訂定向
      第三人為給付者，要約人得請求債務人向第三人為給付，
      其第三人對於債務人，亦有直接請求給付之權規定，協議
      書之第三人即被上訴人原得本於上開協議書，直接向協議
      書債務人陳桐和請求給付；嗣陳桐和既於九十二年十二月
      二十六日簽發票面金額一千五百萬元本票予被上訴人收執
      ，已如上述，核係履行系爭協議書約定之債務，訴外人陳
      桐和因上開協議書約定，為代陳盛炎二人補償被上訴人之
      過失損失，而創設一千五百萬元債權交付被上訴人，自斯
      時起，就系爭一千五百萬元債權債務法律關係因之而具體
      存在，被上訴人享有系爭一千五百萬元債權，訴外人陳桐
      和則負擔系爭一千五百萬元債務。
八、再按當事人一方死亡，雖係委任關係消滅之事由之一，惟於
    他方知其事由或可得而知其事由前，委任關係視為存續，此
    觀諸民法第五百五十條、第五百五十二條規定自明；查：證
    人即代辦系爭抵押權設定登記之代書紀昭男於原審審理時到
    場結證：陳桐和和陳紀妙二人於九十三年三月七日到伊事務
    所，委託伊辦理抵押權設定，拿出一張協議書、土地所有權
    狀、陳桐和的印鑑證明、身分證影本、戊○○的身分證影本
    給伊，戊○○的印章也是陳桐和拿來的，說要辦理抵押權設
    定一千五百萬元，伊先把章蓋好還給陳桐和。陳桐和委託辦
    理抵押權設定後，在九十三年四月四日死亡乙事，伊並不清
    楚等語明確（原審卷一一０頁反面至一一一頁），兩造對於
    證人上揭證詞之真正並不爭執，參以證人紀昭男僅係代辦系
    爭抵權設定登記之代書，與兩造並無利害關係，其上揭證述
    復與一般社會經驗法則並無違背，應堪信採。是系爭抵押權
    設定登記之事務，既係陳桐和生前提出自己及被上訴人之印
    鑑證明文件交付、委託第三人紀昭男代書處理，雙方間就代
    辦系爭抵押權設定登記之事務，成立委任契約，其後由紀昭
    男再委託其子紀昇宏代書，以陳桐和、戊○○雙方代理方式
    ，向地政機關申辦系爭抵押權設定登記乙情，已如上述，堪
    認被上訴人已有接受上開第三人利益契約之意思，並同時授
    權第三人代書辦理系爭抵押權設定契約者至明。至陳桐和與
    第三人紀昭男代書間就處理系爭抵押權設定事務而成立之委
    任契約，受任人紀昭男受委託後迄至處理事務完成時止，並
    不知委任人陳桐和死亡之事實，此項足致委任關係消滅之事
    由，僅存在委任人一方發生，揆諸首開說明，其雙方間之委
    任契約法律關係視為存續，則第三人代書於受委任之際，既
    獲陳桐和之授與代理權，其基於委任契約所為系爭抵押權設
    定登記事務之處理，即與無權代理有間，第三人代書基於有
    效之委任契約及代理權授與之權限內，以本人陳桐和名義，
    就系爭抵押權設定登記之物權法律行為，參諸民法第一百零
    三條第一項規定，自得直接對於本人陳桐和發生效力。上訴
    人抗辯：陳桐和已死亡，即欠缺權利能力，系爭三筆土地即
    時歸渠等三人繼承取得，第三人代書所為系爭抵押權設定登
    記為無權代理，經渠等否認，應屬無效云云，即無足採。
九、末按繼承人自繼承開始時，除另有規定外，承受被繼承人財
    產上之一切權利、義務，民法第一千一百四十八條前段定有
    明文；上訴人等之被繼承人陳桐和既已死亡，陳桐和上開一
    千五百萬元債務，及就系爭三筆土地設定抵押之擔保物權債
    務，於陳桐和死亡之時起，自應由渠等三人一併繼承。此外
    系爭抵押權登記既係為擔保上開一千五百萬元債權而設定，
    上訴人抗辯欠缺擔保物權之從屬性云云，亦無足採。上訴人
    主張系爭一千五百萬元債權債務法律關係不存在，系爭抵押
    權設定登記應屬無效云云，為無理由，從而，渠等本於繼承
    及物上請求權之法律關係，求為命：被上訴人應將系爭三筆
    土地，債權全部，權利價值一千五百萬元，抵押權登記次序
    １，權利範圍全部之抵押權設定登記塗銷，併確認被上訴人
    就上開抵押權設定登記所擔保之一千五百萬元抵押債權不存
    在之判決，洵屬無據，不應准許；原審法院就上訴人於原審
    之請求，為上訴人敗訴之判決，核無不合，上訴意旨猶執前
    詞指摘原判決不當，求予廢棄改判，自屬無據，應予駁回；
    又上訴人於本院所為訴之追加，請求確認一千五百萬元抵押
    債權不存在者，亦為無理由，應併予駁回。
十、本件事證已臻明確，兩造其餘攻擊防禦方法及舉證，與本件
    判決結果無涉，爰不一一論述，併此敘明。
十一、據上論結，本件上訴及追加之訴均為無理由，依民事訴訟法
    第四百四十九條第一項、第七十八條，判決如主文。
中    華    民    國    95    年    4    月    25     日
                    民事第二庭
                                審判長法  官  丁  振  昌
                                      法  官  李  素  靖
                                      法  官  李  文  賢
上為正本係照原本作成。
如對本判決上訴，須於判決送達後20日內向本院提出上訴狀，未
表明上訴理由者，應於上訴後20日內，向本院提出理由書（須附
繕本）。
中    華    民    國    95    年    4    月    28     日
                                      書記官  劉  清  洪
                                                      J
附表
┌───────────────┬─┬────┬──┐
│  土      地      坐      落  │地│面    積│權利│
├───┬────┬──┬───┤  ├────┤範圍│
│縣  市│鄉鎮市區○段  │地  號│目│平方公尺│    │
├───┼────┼──┼───┼─┼────┼──┤
│雲林縣│水林鄉  │都統│788   │田│9045.37 │全部│
│      │        │    │      │  │        │    │
├───┼────┼──┼───┼─┼────┼──┤
│雲林縣│水林鄉  │都統│815   │田│9228.03 │全部│
│      │        │    │      │  │        │    │
├───┼────┼──┼───┼─┼────┼──┤
│雲林縣│水林鄉  │都統│821   │田│3010.05 │全部│
│      │        │    │      │  │        │    │
└───┴────┴──┴───┴─┴────┴──┘


司法院資訊處製作；財團法人民間司法改革基金會備份。
